臺灣臺南地方法院交通事件裁定　　　　　96年度交聲字第80號
移送機關　交通部公路總局嘉義區監理所麻豆監理站
受處分人　甲○○
即異議人
上列受處分人因違反道路交通管理處罰條例案件，對於交通部公
路總局嘉義區監理所麻豆監理站96年1月18日所為之裁決處分（
處分案號：麻監裁罰字第裁75-ZC0000000號）聲明異議，本院裁
定如下：
    主  文
原處分撤銷。
甲○○汽車行駛於高速公路，不遵使用限制而有行車速度超過規
定之最高速限之行為，處罰鍰新臺幣肆仟伍佰元，並記違規點數
壹點。
    理  由
一、原處分意旨略以：受處分人即異議人甲○○（原名郭恭壽）
    所有之車牌號碼SZ-8887號自用小客車（下稱SZ-8887號車）
    ，於民國90年4月10日上午10點4分許，經人駕駛並行經最高
    速限為時速90公里之國道1號高速公路南下157公里處時，該
    車之行車速度為時速107公里，有超過規定最高速限之違規
    行為，經內政部警政署國道公路警察局第三警察隊警員測速
    拍照後逕行舉發，再經原處分機關即交通部公路總局嘉義區
    監理所麻豆監理站以前述違規事實明確，依本件違規行為發
    生時之道路交通管理處罰條例第33條第1項規定，裁處異議
    人罰鍰新臺幣（下同）6千元等語。
二、聲明異議意旨略以：受處分人所有之SZ-8887號車，於88 年
    間因肇事損壞，且該車之牌照業於88年12月30日因該車逾期
    未依規定接受檢驗而遭到註銷後，受處分人即未再駕駛SZ-8
    887號車行駛於道路，且受處分人先前並未收到任何舉發通
    知單，而原處分機關亦未查明該實際駕駛人究竟為何人或該
    車號是否為他人用以偽造、變造車牌等情事，則對受處分人
    加以裁處，即非適當，乃提起本件異議。
三、按汽車行駛於高速公路、快速公路或設站管制之道路，不遵
    使用限制、禁止、行車管制及管理事項之管制規則而有行車
    速度超過規定之最高速限行為，處汽車駕駛人新臺幣3千元
    以上6千元以下罰鍰，並記違規點數1點，本件原處分機關裁
    處時即現行之道路交通管理處罰條例第33條第1項第1款及第
    63條第1項第1款分別定有明文。經查：
  (一)SZ-8887號車係為受處分人所有之車，有該車之汽車車籍查
    詢列印表、汽車異動歷史查詢列印表各1份可稽。又該車曾
    於90年4月10日上午10點4分許，經人駕駛而在行經最高速限
    為時速90公里之國道1號高速公路南下157公里處時，行車速
    度為時速107公里而超過規定最高速限之違規行為，有內政
    部警政署國道公路警察局公警局交字第ZC0000000號舉發違
    反道路交通管理事件通知單1張及違規超速採證照片1張可憑
    。
  (二)又當事人變更其送達之處所而不向行政機關陳明，致有應為
    送達之處所不明者，行政機關得依職權命為公示送達；而公
    示送達自於行政機關公告欄黏貼公告之日起，經二十日發生
    效力，行政程序法第七十八條第三項、第八十一條業有規定
    。查受處分人就SZ-8887號車所登記車籍資料上之車主地址
    ，係為臺南縣下營鄉賀建村麻豆寮65號處所，有交通部公路
    總局嘉義區監理所麻豆監理站96年2月6日嘉監麻字第096010
    1809號函附之汽車新領牌照登記書及汽車車籍查詢各一份可
    稽，而本件交通違規事件之舉發通知單及違規超速採證照片
    ，業經舉發警員依據上開受處分人就SZ-8887號車所登記車
    籍資料上之車主地址，掛號郵寄予受處分人，經郵務人員按
    址前往投送，因受處分人「遷移不明」而予以退回，以致無
    法依址送達後，乃依法辦理公示送達之公告等情，有因遷移
    不明而遭退回之舉發通知單掛號郵件一份，以及交通部公路
    總局嘉義區監理所麻豆監理站96年7月11日嘉監麻字第09601
    0863 3號函附之內政部警政署國道公路警察局第三警察隊90
    年7月26日（九十）公營國三交字第10458號函、同隊90年7
    月26日（九十）公營國三交字第10458號公示送達公告及告
    發單退件移送清冊各1份可稽，故舉發單位就本件交通違規
    行為之舉發通知單之送達程序，經核並無違法或不當之處。
  (三)再汽車駕駛人經以科學儀器取得證據資料證明其行為違規，
    足資認定其違規事實者，當場不能或不宜攔截製單舉發者，
    得逕行舉發，且該項逕行舉發，應記明車輛牌照號碼、車型
    等可資辨明之資料，以汽車所有人為被通知人製單舉發，本
    件交通違規發生時即廢止前之違反道路交通管理事件統一裁
    罰標準及處理細則第23條及本件原處分機關裁處時即現行之
    道路交通管理處罰條例第7條第1項、第4項均立有明文。再
    逕行舉發違反道路交通管理事件，經汽車所有人依通知單之
    應到案日期前到案，並告知違規駕駛人姓名、身分證統一編
    號及住址者，處罰機關應即另行通知違規駕駛人到案依法處
    理，逾應到案日期，處罰機關應依道路交通管理處罰條例第
    85條第3項規定（即本條例關於車輛駕駛人之處罰，如應歸
    責於車輛所有人者，處罰車輛所有人）處罰該汽車所有人，
    本件交通違規發生時即廢止前之違反道路交通管理事件統一
    裁罰標準及處理細則第24條立有規定，且本件原處分機關裁
    處時即現行之道路交通管理處罰條例亦將上開規定意旨納入
    本文，而於85條第1項規定「本條例之處罰，受舉發違反道
    路交通管理事件之受處罰人，認為受舉發之違規行為應歸責
    他人者，應於舉發違反道路交通管理事件通知單應到案日期
    前，檢附相關證據及應歸責人相關證明文件，向處罰機關告
    知應歸責人，處罰機關應即另行通知應歸責人到案依法處理
    。逾期未依規定辦理者，仍依本條例各該違反條款規定處罰
    。」及同條第三項規定「依本條例規定逕行舉發或同時併處
    罰其他人之案件，推定受逕行舉發人或該其他人有過失」，
    蓋鑒於道路交通管理處罰條例之制定，係為加強道路交通管
    理，維護交通秩序及確保交通安全，故對於上開逕行舉發之
    違規事件，原則上推定汽車所有人具有可歸責之過失，而對
    其課以舉證真正之違規駕駛人或證明無可歸責之事由存在，
    始能免除受罰之責任，亦即除非汽車所有人得以充分證明該
    違規事實全然與其無關，而僅能歸責於該汽車實際駕駛人時
    ，始能依照本件違規行為發生時之同條例第85條第2項之規
    定，轉而處罰實際駕駛人，否則汽車所有人仍難免除應受處
    罰之交通違規責任，故汽車所有人不得僅以其非實際駕駛人
    ，為任意主張免除其汽車所有人違規責任之理由。查受處分
    人於本院另案調查時陳稱：「（法官問：SZ-8887號車是你
    的？）是的。」；「（法官問：SZ- 8887號自小客車是否曾
    經遺失？）沒有。」；「（法官問：這輛自小客車從買來之
    後就由你使用、保管？）是的。」（見卷附之本院96年度交
    聲字第68、73、74、83號聲明異議案件96年3月1日訊問筆錄
    ）。足見受處分人不僅為SZ-8887號車之車籍資料所登記之
    車主，亦為該車之真正所有人，且本件違規行為發生時，該
    車仍為異議人所管理、使用，並未遺失或其他喪失管領之情
    形，自無所謂因不可歸責之情事，導致受處分人陷於無法善
    盡汽車所有人責任之狀況存在，受處分人不得僅因其非實際
    駕駛人，為任意主張免除其「汽車所有人」違規責任之理由
    。
  (四)又交通勤務警察或依法令執行交通稽查任務人員，開單舉發
    違反道路交通管理處罰條例所列之違規事實，經公路主管機
    關或警察機關所為之裁決處罰，本質上為行政處分，係公務
    員基於職務上權力，依法就特定之具體事件所為，並具有公
    法上效果之單方行政行為。根據公務員為公法上行為具有公
    信力之原則，立法者乃於道路交通管理處罰條例法規中制訂
    相關規定，使交通勤務警察或依法令執行交通稽查任務人員
    ，在特殊情形下，當場不能或不宜攔截製單舉發時，得當機
    處置而就違規適時予以逕行舉發（參見道路交通管理處罰條
    例第7條之2），以達成維護交通秩序安全及公共安全之行政
    目的。反之，若謂公務員之一切行政行為，均需預留證據以
    證明其為真實，則國家行政勢必受到相當程度之阻礙，而且
    相關行政目的亦難以順利達成，故刑事訴訟法就犯罪證據有
    關之規定中，與屬行政秩序罰之交通違規裁罰本旨不合之部
    分，自不在準用之列。從而，交通違規行政爭訟之舉證責任
    原理，應非如刑事案件中，必須超越任何合理懷疑，始可為
    有罪判決之嚴格程度，而係應與民事訴訟之舉證責任原理相
    類似，亦即基本上應就行政機關與人民所各自主張有利於己
    之事實，分配其應盡之舉證責任，而非逕予適用刑事訴訟上
    之「無罪推定」原則，此觀諸行政訴訟法第136條，規定行
    政訴訟程序準用民事訴訟法第277條舉證責任分配原則之立
    法意旨自明。受處分人固稱可能有人偽造、變造SZ-8887 號
    車牌，且本件違規採證相片上之違規車輛，由該車之胎框及
    車窗上置有晴雨片，與我所有之SZ-8887號車不同云云，然
    查SZ-8887號牌照雖於88年12月30日遭到註銷，惟直至95 年
    4月4月始繳回原處分機關，有汽車車籍查詢表、汽車異動歷
    史查詢列印表各1份可稽，足見在90年4月10日本件違規行為
    發生時，SZ-8887號車之牌照仍由受處分人所管理使用；再
    者依本件違規採證照片，照片中顯示懸掛SZ-8887號牌照之
    自用小客車，其廠牌係為福特牌，型式為TELSTAR-5D，車身
    顏色為藍色，核與處分人所有之SZ-8887 號車之廠牌、型式
    及車身顏色相合，有上開採證照片2幀及SZ-8887號車之汽車
    新領牌照登記書1份可憑。是SZ-8887號車之牌照在90年4月1
    0 日本件違規行為發生時，係在受處分人管理支配之下，而
    採證照片顯示懸掛SZ-8887 號牌照之車，亦與受處分人所有
    之SZ-8887 號車之廠牌、型式及車身顏色等外觀相互吻合，
    此外除未見有何SZ-8887 號牌照曾遭偽造或變造之跡象，亦
    無其他證據足認本件執勤警員確有捏造事實違法取締之情形
    外，受處分人亦未就該牌照有遭偽造或變造之情事，或本件
    執勤警員之舉發有誤，或本件違規採證照片上之違規車輛並
    非其所有之上開小客車等事項，提出相關明確之事證可供參
    憑，則受處分人陳稱本件違規事件採證照片上所示之違規車
    輛並非其所有之SZ-8887號車云云，尚乏根據，無可為採。
四、從而，受處分人所有之SZ-8887號車，於前述時、地，有經
    人駕駛而超速之違規事實，堪予認定，然查：
  (一)本件違規行為發生時之道路交通管理處罰條例業經修正，並
    經總統於94年12月28日公布，自95年7月1日開始施行，關於
    本件汽車行駛於高速公路而行車速度超過規定最高速限之違
    規行為，本件違規行為發生時之道路交通管理處罰條例同條
    例第33條第1項係規定：「汽車行駛於高速公路或設站管制
    之道路，而不遵管制之規定者，處汽車駕駛人新臺幣3千元
    以上6千元以下罰鍰。」，同時參酌本件違規行為發生時之
    違反道路交通管理事件統一裁罰基準表之相關內容，因受處
    分人係逾應到案期限三十日以上而遭逕行裁罰，其得受罰鍰
    之最高額係6千元，然原處分機關裁處時即現行之同條例第
    33條第1項第1款之處罰規定，已修正為：「汽車行駛於高速
    公路、快速公路或設站管制之道路，不遵使用限制、禁止、
    行車管制及管理事項之管制規則而有下列行為者，處汽車駕
    駛人新臺幣3千元以上6千元以下罰鍰：一、行車速度超過規
    定之最高速限或低於規定之最低速限……」，且本件受處分
    人係逾應到案期限三十日以上而遭逕行裁罰，違規情事又係
    超過最高速限未滿二十公里之小型車，依本件原處分機關裁
    處時即現行之違反道路交通管理事件統一裁罰基準表之相關
    內容，得受罰鍰之最高額為4千5百元，則依上揭新舊法之相
    關規定內容各自一體適用而綜合比較之結果，顯然以新法之
    規定較有利於異議人，依行政罰法第5條規定，本件汽車行
    駛於高速公路而有行車速度超過最高速限之違規行為，應適
    用本件原處分機關裁處時即現行之道路交通管理處罰條例第
    33條第1項第1款之處罰規定，並同時參酌本件原處分機關裁
    處時即現行之違反道路交通管理事件統一裁罰基準表之相關
    內容而決定罰鍰數額，始為妥當。
  (二)綜上所述，原處分機關就本件違規行為，並未依照行政罰法
    第5條新舊法比較規定，適用有利於受處分人即裁處時之現
    行道路交通管理處罰條例第33條第1項第1款之規定及參酌現
    行之違反道路交通管理事件統一裁罰基準表之相關內容進行
    裁罰，而仍引用違規行為發生時之同條例第33條第1項之規
    定及參酌違規發生時之違反道路交通管理事件統一裁罰基準
    表之相關內容，裁處罰鍰6千元，且疏未依照道路交通管理
    處罰條例第63條第1項第1款規定並記違規點數1點，原處分
    容有違誤，自應予以撤銷，並另依照原處分機關裁處時即現
    行之同條例第33條第1項第1款及第63條第1項第1款等規定，
    且參酌原處分機關裁處時即現行之違反道路交通管理事件統
    一裁罰基準表之相關內容，對受處分人諭知如主文第2項所
    示之處罰，以資適法。
五、據上論斷，應依道路交通案件處理辦法第20條前段，裁定如
    主文。
中　　華　　民　　國　　96　　年　　9 　　月　　6 　　日
                  交通法庭  法　官  陳威龍
以上正本證明與原本無異。
如不服本裁定，應於收受送達後5日內向本院提出抗告狀。（應
附繕本）
　　　　　　　　　　　　　　書記官　鄭吉裕
中　　華　　民　　國　　96　　年　　9 　　月　　6 　　日
